【裁判字號】    92,簡上,3
【裁判日期】    920820
【裁判案由】    分割共有物
【裁判全文】
臺灣基隆地方法院民事判決                            九十二年度簡上字第三號
    上  訴  人  己○○
                甲○○
                庚○○
                壬○○
    共      同  柯士斌律師
    訴訟代理人
    複  代理人  葉民文律師
    視同上訴人  辛  ○        .
                丁○○        .
                丙○○        .
                戊○○        .
    被  上訴人  乙○○        .
    訴訟代理人  余鐘柳律師
右當事人間請求分割共有物事件，上訴人不服本院瑞芳簡易庭中華民國九十一年八月
七日九十年度瑞簡字第五八號第一審判決提起上訴，本院第二審合議庭判決如左：
    主  文
原判決廢棄。
兩造共有坐落臺北縣雙溪鄉○○段公館小段六九地號，地目建，面積壹仟捌佰拾玖
平方公尺土地，及同段六九之二地號，地目建，面積陸拾玖平方公尺土地應予原物合
併分割，其分割方法如附圖一所示：甲部分面積陸佰拾陸平方公尺分歸上訴人戊○○與被上訴人取得，並依附表備註欄所示應有部分比例保持共有；乙部分面積佰壹
拾捌平方公尺分歸上訴人辛○、丁○○、丙○○取得，並依附表備註欄所示應有部分
比例保持共有；丙部分面積玖佰伍拾肆平方公尺分歸上訴人己○○、甲○○、庚○○
、壬○○取得，並依附表備註欄所示應有部分比例保持共有。
第一、二審訴訟費用由兩造按附表應有部分欄所示應有部分比例負擔。
    事  實
甲、上訴人己○○、甲○○、庚○○、壬○○方面：
一、聲明：求為判決(一)原判決廢棄；(二)兩造共有坐落臺北縣雙溪鄉○○段公館小段六
    九地號土地，地目建，面積一千八百三十九平方公尺，及坐落臺北縣雙溪鄉○○
    段公館小段六九之二地號土地，地目建，面積六十九平方公尺，應予原物分割。
    其分割方法如附圖三所示臺北縣雙溪鄉○○段公館小段六九地號土地甲部分面積
    三百零六平方公尺、乙部分面積三百零六平方公尺及臺北縣雙溪鄉○○段公館小
    段六九之二地號土地面積六十九平方公尺，均分歸被上訴人乙○○及視同上訴人
    辛○、戊○○、丁○○、丙○○共同取得，並依原判決附表備註欄所示應有部分
    比例保持共有；附圖三所示臺北縣雙溪鄉○○段公館小段六九地號土地丙部分面
    積一千二百二十七平方公尺分歸上訴人己○○、甲○○、庚○○、壬○○共同取
    得，並依原判決附表備註欄所示應有部分比例保持共有。
二、陳述：除與原判決記載相同者，茲引用之外，補稱略以：
  (一)兩造共有之土地自原所有權人呂阿枝及呂簡紗時代即有約定該土地之分配使用情
    況，即以地上古厝正廳之中心為分割線，分為南北兩部分，北部分由呂阿枝使用
    ，南部由呂簡紗使用，並由分得較多土地之呂簡紗補貼一百五十元予呂阿枝，上
    訴人及其他所有權人即以該分割線為界各自建造房屋，而呂阿枝之使用部分又分
    為三份，由南至北依序由呂振來、乙○○、戊○○等三人管理使用，分割之情況
    應照先前原所有權人之約定分割較為合理，上訴人於原審所提如附圖三所示分割
    方案，即係以原所有權人約定之分割線作為分割之依據，衡情並無不當。
  (二)兩造在系爭土地上均蓋有建物，如依原判決即附圖二之分割方式將導致建物坐落
    在他人土地上，將生拆屋還地之訟爭，實非妥適，縱認仍應依應有部分為分割之
    依據，自應考量現有之使用狀況，就其不足之面積，改以價金補償之方式為原物
    分割。
  (三)系爭六九地號土地面積原為二千二百七十平方公尺，原所有權人約定由地上古厝
    正廳中心為分割線，分為南北兩部分，北部分約一千零四十三平方公尺歸呂阿枝
    所有，南部分約一千二百二十七平方公尺歸呂簡紗所有，其中北部分歸呂阿枝所
    有約一千零四十三平方公尺已包括現在之六九之一、六九之二地號土地面積，此
    由上開二筆土地係分割自原六九地號土地即明，被上訴人稱其分得一千四百七十
    四平方公尺，顯有誤解。又兩造各自建屋確係以地上古厝正廳中心為分割線，此
    觀上訴人提出之照片所示水泥地均有明確界線即知，且舊有建物時期，亦以水泥
    地及泥土地為明確分界，如欲分割應以該中心線為界，始符合當初祖先之約定，
    並與建物現有存在位置相符，無須另行拆屋還地。至上訴人雖依土地登記謄本所
    示之應有部分領取臺北縣政府徵收六九之一地號土地所發放之徵收補償費，然上
    訴人本認為被徵收土地部分係分割歸被上訴人及視同上訴人戊○○所有，故不願
    意領取徵收補償費，因被上訴人一直要求上訴人前往領取，視同上訴人戊○○亦
    表示如不領取，以後放在國庫就無法領取，上訴人才去領，上訴人願將所領得之
    徵收補償費歸還被上訴人及視同上訴人戊○○。
  (四)證人呂萬金證稱分割土地及房屋由呂振來、呂福盛抽籤，係其十二歲時親眼所見
    ，足徵證人確實知悉此事，而戶籍登記所載之「分戶」，並非指分割土地甚明，
    自不得據此認抽籤分割一事即係分戶。
  (五)又兩造共有二筆土地，其原因同係基於繼承關係而來，本於同一原因所發生，且
    原係同一地號土地，僅因事後部分土地為政府徵收，始增加六九之二地號土地，
    變成二筆土地，另參酌民法修正草案第八百二十四條之一第四項、第五項規定對
    於共有人相同之相鄰數不動產，除法令另有規定外，共有人得聲請合併分割，稽
    其修正理由為便利分割方法採酌及避免土地細分。本件系爭土地雖非相鄰，但原
    係同筆土地分割出來，地理位置相近，又係基於同一共有關係而來，且兩造均表
    明願合併分割同時終結二筆土地之共有狀態，故合併分割係基於全體共有人之同
    意，於法並無不合，為便利分割方法採酌及避免土地細分，仍應適於合併分割。
三、證據：除援用原審之舉證方法外，補提系爭土地八十七年登記謄本一紙、系爭土
    地使用狀況照片二幀，並聲請訊問證人呂萬金。
乙、視同上訴人戊○○部分：
一、聲明：請求依法判決。
二、陳述：與原判決記載相同。
丙、視同上訴人辛○部分：
一、聲明：請求依法判決。
二、陳述：與原判決記載相同。
丁、視同上訴人丁○○、丙○○部分：
    丁○○、丙○○未於準備程序及言詞辯論程序到場。
戊、被上訴人方面：
一、聲明：求為判決上訴駁回。
二、陳述：除與原判決記載相同者，茲引用之外，補稱略以：
  (一)系爭土地為兩造共同祖先呂阿芳所有，呂阿芳生有六男三女，於昭和六年八月十
    五日分家時，將系爭土地分歸次男呂德和（即上訴人甲○○之祖父）與三男呂阿
    枝（即被上訴人乙○○之父親）共有，二人共同出資在系爭土地上興建土石造三
    合院之住宅，分住左右兩廂房，正廳為「公媽廳」，於臺灣光復後，便以呂德和
    之名義，就系爭房屋辦理地上權設立登記在案。系爭土地上土石造三合院因年代
    久遠，建材腐蝕嚴重，上訴人遂將右廂房改建磚造房屋，被上訴人乙○○及視同
    上訴人戊○○便在原審判決附圖一所示甲部分改建，而原本呂振來（即視同上訴
    人丙○○之父親）居住之房屋，於呂振來七十二年死亡後，丙○○母女等人搬遷
    他處而倒塌。由上開說明即知兩造祖先將系爭土地分歸兩造共有時，房屋係由上
    訴人祖父與視同上訴人戊○○、被上訴人父親出資共同興建，當年所興建土石造
    之三合院房屋已因年代久遠房屋翻修而不復存在，則上訴人主張呂阿枝與呂簡阿
    紗（上訴人祖母）就系爭土地有分管使用之約定，顯非事實，況各共有人得隨時
    請求分割共有物，並不因訂有分管契約而喪失分割請求權，故上訴人主張已有分
    管協議，其等房屋坐落部分之土地應歸上訴人所有，顯屬無據。
  (二)查六九地號土地原為二千二百七十平方公尺，於八十五年四月二十五日臺北縣政
    府辦理基福公路用地徵收時，因分割增加六九之一及六九之二地號土地，若上訴
    人主張以房屋古厝中線分割為可採，則被上訴人取得古厝正廳北部土地一千零四
    十三平方公尺後，加上六九之一地號土地三百六十二平方公尺、六九之二地號土
    地六十九平方公尺，則被上訴人分得之土地為一千四百七十四平方公尺，顯已較
    上訴人分得之一千二百二十七平方公尺為多，呂簡紗又何須補貼一百五十元予呂
    阿枝？又臺北縣政府徵收六九之一地號土地所發放之徵收補償費，上訴人亦如數
    領取，倘若系爭土地早已分割，縱使徵收補償費經臺北縣政府依法提存，十年無
    人領取將歸國庫所有時，亦係被上訴人之損失，與上訴人無關，且上訴人如恐因
    未領將歸國庫所有始善意出面代為領取時，於領取後自應及時送還被上訴人，豈
    有於一審敗訴後才表示願歸還被上訴人之理？足證上訴人之陳述，純係臨訟之說
    詞。縱認上訴人主張兩造已有分割協議屬實，其請求權亦已罹於時效而消滅，共
    有人自得起訴請求重新分割。
  (三)被上訴人祖父呂阿芳在世時，即指示被上訴人父親呂阿枝與上訴人祖父呂德和二
    人在系爭土地興建傳統磚造三合院房屋後，於昭和六年八月十五日才分戶，並未
    就土地有任何分割或分管之共識，所以才保持共有關係迄今，而證人呂萬金係昭
    和五年十二月十八日出生，於兩造分家時未滿八個月，對當年分戶之經過完全不
    知情，且於九十年八月間，與被上訴人因傷害案件涉訟，復於九十一年十月間涉
    嫌進入雙溪鄉水利會小組長選舉之投票所翻閱名冊，遭被上訴人勸阻而發生口角
    ，足見證人與被上訴人嫌隙甚深，自難期其證言公正客觀。
  (四)被上訴人於原審即主張將六九、六九之二地號土地合併分割，如合併分割後將六
    九之二地號土地分歸被上訴人所有，系爭土地之分割線自會偏移，上訴人所指拆
    屋還地之問題，當可解決。另附圖二丙部分靠近七五地號土地附近係一大片空地
    ，如上訴人不願拆屋還地，則可在七五地號附近分割出三百零六平方公尺土地予
    視同上訴人辛○、丁○○、丙○○等人，因視同上訴人所有房屋已倒塌不復存在
    ，無論分在附圖二乙部分之位置或靠近七五地號附近，對視同上訴人之權利毫無
    影響，而上訴人之舊有房屋亦可免於拆除。
三、證據：除援用原審所提證據外，補提兩造親屬關係一覽表、建物登記謄本、分割
    前六九地號土地登記簿謄本首頁、六九之一、六九之二地號土地登記簿謄本首頁
    、呂阿芳日據時代戶籍謄本各一件。
    理  由
甲、程序方面：
一、按共有物之分割，於共有人全體有法律上之利害關係，須共有人全體始得為之，
    故請求分割共有物之訴，屬於民事訴訟法第五十六條第一項所稱訴訟標的，對於
    共同訴訟之各人必須合一確定者（最高法院四十二年台上字第三一八號判例意旨
    參照）。而在必要共同訴訟，共同訴訟人中一人之行為有利益於共同訴訟人者，
    其效力及於全體，民事訴訟法第五十六條第一項第一款前段亦有明文。本件被上
    訴人於原審起訴請求分割共有物，依前開說明，其訴訟標的對於共同訴訟之各人
    必須合一確定，茲上訴人己○○、甲○○、庚○○、壬○○對於原判決提起第二
    審上訴，就形式上觀之，係有利於共同訴訟人之行為，依上開規定，其效力及於
    同造當事人全體，是原審共同被告戊○○、辛○、丁○○、丙○○等人雖未據對
    原判決聲明不服，亦視為已為上訴，應併列為上訴人。
二、本件視同上訴人丁○○、丙○○經合法通知，未於言詞辯論期日到場，另視同上
    訴人辛○經合法通知，未於最後言詞辯論期日到場，均核無民事訴訟法第三百八
    十六條各款所列情形，爰依被上訴人之聲請，由其一造辯論而為判決。
乙、實體方面：
一、被上訴人主張：坐落臺北縣雙溪鄉○○段公館小段六九、六九之二地號土地為兩
    造所共有，應有部分比例各如附表應有部分欄所示，兩造間並無不分割之特約，
    亦無因物之使用目的不能分割之情形，惟無法達成協議分割之共識，故請求裁判
    分割。
二、上訴人戊○○、辛○二人同意分割，上訴人己○○、甲○○、庚○○、壬○○則
    以：系爭二筆土地於原所有權人呂阿枝、呂簡紗時代即已協議分割，並依協議分
    割之位置及面積各自使用至今，是兩造間應有分割之協議及分管契約之存在，現
    如要辦理分割，即應依上開協議分割，原審判決之分割方法造成建物坐落他人所
    有土地上，致生拆屋還地之糾紛等語，作為抗辯。
三、被上訴人主張系爭二筆土地為兩造共有，應有部份比例各如附表應有部分欄所示
    ，且無不分割之特約或因使用目的不能分割之情形，業據被上訴人提出與所述相
    符之土地登記謄本二份、地籍圖謄本二份為證，且為上訴人所不爭執，堪信被上
    訴人之主張為真實。
四、按各共有人得隨時請求分割共有物，但因物之使用目的不能分割或契約定有不分
    割之期限者，不在此限；又共有物之分割，依共有人協議之方法行之，分割之方
    法不能協議決定者，法院得因任何共有人之聲請，命為原物分配於各共有人或變
    賣共有物，以價金分配於各共有人；民法第八百二十三條第一項、第八百二十四
    條第一項、第二項分別定有明文。系爭二筆土地既無因物之使用目的不能分割之
    情形，兩造亦未定有不分割之協議，又因對於分割方案各執己見無法協議，從而
    ，被上訴人依前開規定，請求裁判分割系爭二筆土地，即無不合。
五、另按共有物分割之方法，須先就原物分配，於原物分配有困難時，則予變賣，以
    價金分配於各共有人。而就原物分配時，如發見共有人中有不能按其應有部分受
    分配者，亦得以金錢補償之，並非定出於變賣之一途（最高法院五十一年台上字
    第二七一號判例意旨參照）。又共有物如為數宗不同地號之土地，其共有人如非
    以成立一共有關係之意思而共有數宗土地時，應認其共有關係分別存在於每宗土
    地之上，除經全體共有人同意外，法院為分割時，尚不能任意予以合併為一共有
    物，視作一所有權而予以分割（最高法院八十九年度台上字第一七五一號判決意
    旨參照）。惟查系爭二筆土地原係同一地號土地，僅因部分土地為臺北縣政府徵
    收，始於八十五年間自六九地號土地逕為分割出六九之一、六九之二地號土地，
    六九之一地號土地目前為臺北縣所有，由臺北縣政府管理之交通用地，而六九及
    六九之二地號土地之共有人均相同，各共有人於系爭二筆土地之應有部分均相同
    ，且兩造均同意合併分割，況六九地號土地上分別有被上訴人及上訴人庚○○、
    壬○○居住使用之磚造平房，為遷就既有建物之保留，並尊重土地所有權人得自
    由處分所有物之考量下，系爭二筆土地應以合併分割為適當。茲就兩造對分割方
    法之爭執審酌如左：
  (一)系爭二筆土地未經逕為分割前由北自南依序劃分三部分，分別由(1)被上訴人與上
    訴人戊○○、(2)上訴人辛○、丁○○、丙○○、(3)上訴人己○○、甲○○、庚○○、壬○○分管使用，為兩造所不爭執，而同意於分割後均同意維持其共有關係
    ，故應採此排序方式進行分割。
  (二)上訴人己○○、甲○○、庚○○、簡金瑞雖主張於原所有權人呂阿枝、呂簡紗時
    即有分割協議，並分管系爭土地迄今，故應依該協議辦理分割云云。但「請求分
    割之共有物，如為不動產，共有人之應有部分各為若干，以土地登記總簿登記者
    為準，業經本院以六十七年台上字第三一三一號著有判例。又共有人訂立之協議
    分割契約，消滅時效完成，經共有人中之一人或數人為拒絕給付之抗辯者，則該
    契約在實體上已無拘束共有人之效力，共有人自仍得依民法第八百二十三條規定
    請求法院以判決分割之。」（最高法院七十三年度台上字第四三九四號判決要旨
    參照）。本件上訴人主張之「分割協議」係於原所有權人呂阿枝、呂簡紗時代訂
    定，依土地登記簿之記載，系爭土地於辦理總登記時即登記為呂阿枝、呂簡紗應
    有部分各二分之一，有登記簿謄本可憑，且至今仍未履行該協議辦理分割登記，
    為兩造所不爭執，故縱有協議，該履行協議請求權亦已罹於十五年之時效而消滅
    ，被上訴人對此主張時效抗辯，自屬可採，且如依上訴人主張之附圖三所示方法
    分割，則被上訴人與上訴人戊○○實際分得之土地面積（即附圖三所示甲部分面
    積）將較其應有部分面積減少三百零七平方公尺，上訴人辛○、丁○○、丙○○
    實際分得之土地面積（即附圖三所示乙部分面積）將較其應有部分面積減少零點
    五平方公尺，上訴人己○○、甲○○、庚○○、壬○○實際分得之土地面積（即
    附圖三所示丙部分面積）則較其應有部分面積增加三百零七點五平方公尺，核與
    兩造間所登記之應有部分比例不符，故上訴人主張依上開「分割協議」辦法分割
    ，即不可採，甚為顯然。
  (三)綜上所述，本院審酌系爭土地之使用現況、兼顧兩造利益及兩造主張之分割方案
    等一切情狀，認系爭六九、六九之二地號土地，應予分割如附圖一所示編號甲部
    分、面積六百三十六平方公尺由被上訴人及上訴人戊○○依其應有部分比例各為
    二分之一方式保持共有；編號乙部分、面積三百十八平方公尺由上訴人辛○、丁○○、丙○○依其應有比例各為二分之一、四分之一、四分之一方式保持共有；
    編號丙部分、面積九百五十四平方公尺由上訴人己○○、甲○○、庚○○、壬○○依其應有部分比例各為六分之一、六分之一、三分之一、三分之一方式保持共
    有（詳如附表所示）。
六、末按分割共有物乃形成訴訟，其分割方法應由法院本於職權以適當之方法為之，
    不受當事人主張之拘束，故下級審因分割判決受不利益之當事人上訴，如經廢棄
    原判決改判分割方法，形式上仍應認上訴人勝訴。上訴人主張之分割方法雖不可
    採，惟原審於各共有人均同意將六九、六九之二地號土地合併分割情形下，仍以
    變賣方式分割六九之二地號土地，尚有未洽，上訴意旨指摘原判決不當，為有理
    由，應予廢棄改判如主文第二項所示之分割方法。又本件共有土地之分割，兩造
    均蒙受其利，且兩造就分割方法有所爭議，屬伸張或防衛其權利之必要行為，為
    期公平，應由兩造按原應有部分比例即附表應有部分欄所示比例分擔訴訟費用，
    併此明。
據上論結，本件上訴為有理由，依民事訴訟法第四百三十六條之一第三項、第四百六
十三條、第四百五十條、第三百八十五條第一項前段、第七十八條、第八十五條第一
項但書，判決如主文。
中      華      民      國    九十二    年      八      月      二十    日
~B臺灣基隆地方法院民事庭
~B    審判長法  官  李木貴
~B          法  官  王美婷
~B          法  官  陳湘琳
右為正本係照原本作成。
本件判決不得上訴。
中      華      民      國    九十二    年      八      月      二十    日
~B      法院書記官  許世賢
~F0;
附表：
┌──────┬───────────┬──────┬─────────┐
│  姓    名  │    應  有  部  分    │  分得部分  │    備      註    │
├──────┼───────────┼──────┼─────────┤
│  乙○○    │    六分之一          │    甲      │依應有部分二分之一│
│            │                      │            │保持共有          │
├──────┼───────────┼──────┼─────────┤
│  戊○○    │    六分之一          │    甲      │依應有部分二分之一│
│            │                      │            │保持共有          │
├──────┼───────────┼──────┼─────────┤
│  辛  ○    │    十二分之一        │    乙      │依應有部分二分之一│
│            │                      │            │保持共有          │
├──────┼───────────┼──────┼─────────┤
│  丁○○    │    二十四分之一      │    乙      │依應有部分四分之一│
│            │                      │            │保持共有          │
├──────┼───────────┼──────┼─────────┤
│  丙○○    │    二十四分之一      │    乙      │依應有部分四分之一│
│            │                      │            │保持共有          │
├──────┼───────────┼──────┼─────────┤
│  己○○    │    十二分之一        │    丙      │依應有部分六分之一│
│            │                      │            │保持共有          │
├──────┼───────────┼──────┼─────────┤
│  甲○○    │    十二分之一        │    丙      │依應有部分六分之一│
│            │                      │            │保持共有          │
├──────┼───────────┼──────┼─────────┤
│  庚○○    │    六分之一          │    丙      │依應有部分三分之一│
│            │                      │            │保持共有          │
├──────┼───────────┼──────┼─────────┤
│  壬○○    │    六分之一          │    丙      │依應有部分三分之一│
│            │                      │            │保持共有          │
└──────┴───────────┴──────┴─────────┘


司法院資訊處製作；財團法人民間司法改革基金會備份。
